【裁判字號】    98,訴更,4
【裁判日期】    990105
【裁判案由】    傷害
【裁判全文】
臺灣屏東地方法院刑事判決               98年度訴更字第4號
公  訴  人  臺灣屏東地方法院檢察署檢察官
被      告  甲○○
上列被告因傷害案件，經檢察官提起公訴（98年度偵字第1815號
），本院判決後，由臺灣高等法院高雄分院發回更審，本院判決
如下：
    主  文
甲○○無罪。
    理  由
一、公訴意旨略以：被告甲○○於民國95年間，為屏東縣政府警
    察局內埔分局內埔派出所員警，負有調查犯罪之職務，係依
    法令服務於國家所屬機關，而具有法定職務權限之公務員。
    詎於95年7 月28日至29日，因被害人乙○○（偵查中提出告
    訴後，前於98年7 月20日向本院具狀撤回告訴）涉嫌違反毒
    品危害防制條例案件，為警緝獲，在屏東縣警察局內埔分局
    內埔派出所，為被害人製作警詢筆錄，執行調查職務時，基
    於傷害之犯意，毆打被害人，使受有右眼眶瘀青之傷害，因
    認被告涉有刑法第134 條前段、第277 條第1 項之假藉職務
    上之機會犯傷害罪嫌，且依同法第287 條但書規定，屬非告
    訴乃論之罪。
二、按犯罪事實應依證據認定之，無證據不得認定犯罪事實；不
    能證明被告犯罪者，應諭知無罪之判決，刑事訴訟法第154
    條第2 項條、第301 條第1 項分別定有明文。又事實之認定
    ，應憑證據，如未能發現相當證據，或證據不足以證明，自
    不能以推測或擬制之方法，為裁判基礎；認定犯罪事實，所
    憑之證據，雖不以直接證據為限，間接證據亦包括在內，然
    無論直接或間接證據，其為訴訟上之證明，須於通常一般之
    人均不致有所懷疑，而得確信其為真實之程度者，始得據之
    為有罪之認定，倘其證明尚未達到此一程度，而有合理之懷
    疑存在時，即無從為有罪之認定，最高法院分別著有40年台
    上字第86號、76年台上字第4986號判例可資參照。另告訴人
    之指訴，係以使被告受刑事訴追為目的，是其陳述是否與事
    實相符，仍應調查其他證據，以資審認（最高法院52年度台
    上字第1300號判例要旨參照）。
三、證據能力部分：
（一）按被告以外之人於偵查中向檢察官所為陳述，除顯有不可
      信之情況者外，得為證據，刑事訴訟法第159 條之1 第2
      項定有明文。偵查中對被告以外之人所為之偵查筆錄，或
      被告以外之人向檢察官所提之書面陳述，性質上均屬傳聞
      證據。惟現階段刑事訴訟法規定檢察官代表國家偵查犯罪
      、實施公訴，依法其有訊問被告、證人及鑑定人之權，證
      人、鑑定人且須具結，而實務運作時，檢察官偵查中向被
      告以外之人所取得之陳述，原則上均能遵守法律規定，不
      致違法取供，其可信度極高。職是，被告以外之人前於偵
      查中已具結而為證述，除反對該項供述得具有證據能力之
      一方，已釋明「顯有不可信之情況」之理由外，不宜即遽
      指該證人於偵查中之陳述不具證據能力。被告固以證人乙○○及丙○○○於偵查中受詢問時，其未在場為由，認該
      2 證人於偵查中之證詞無證據能力（參本院卷第頁12背面
      、第24頁背面）；惟查，證人乙○○於偵查中，受檢察官
      訊問時，或以被告身分應訊而未具結，或以證人身分應訊
      而有具結；證人即乙○○之母丙○○○於偵查中接受檢察
      官訊問時，則業經具結；並無證據足認其2 人上開陳述有
      何顯不可信之情況，且證人乙○○業經本院以證人身分傳
      喚到庭，予被告詰問之機會，被告亦已於本院準備程序中
      表示捨棄前傳喚證人丙○○○之聲請，是依前開說明，證
      人乙○○及丙○○○於偵查中之證詞，應均有證據能力。
      至該等證據之證明力，仍應由本院綜合全辯論意旨及調查
      證據所得，依法認定，詳後述。
（二）次按被告以外之人於審判外之陳述，雖不符刑事訴訟法第
      159 條之1 至第159 條之4 之規定，而經當事人於審判程
      序同意作為證據，法院審酌該言詞陳述或書面陳述作成時
      之情況，認為適當者，亦得為證據。當事人、代理人或辯
      護人於法院調查時知有第159 條第1 項不得為證據之情形
      ，而未於言詞辯論終結前聲明異議者，視為有前項之同意
      ，同法第159 條之5 第1 項、第2 項定有明文。立法意旨
      在於傳聞證據未經當事人之反對詰問予以核實，原則上先
      予排除，惟若當事人已放棄反對詰問權，於審判程序中表
      明同意該等傳聞證據可作為證據，基於尊重當事人對傳聞
      證據之處分權，及證據資料愈豐富，愈有助於真實發見之
      理念，且強化言詞辯論主義，使訴訟程序得以順暢進行，
      上開傳聞證據亦均具有證據能力。查本案據以認定被告犯
      罪事實存否之被告以外之人之言詞或書面陳述，被告及檢
      察官於本院審理時，均同意作為證據，且於本院言詞辯論
      終結前，均未聲明異議，而本院審酌該言詞陳述及書面陳
      述作成之情況，未見有何不適當之情形，是依前開規定，
      均得為證據。
四、程序部分：
    按「第277 條第1 項、第281 條、第284 條及第285 條之罪
    ，須告訴乃論。但公務員於執行職務時，犯第277 條第1 項
    之罪者，不在此限」，為刑法第287 條所明定。查被告於本
    院審理時供述：關於乙○○涉嫌違反毒品危害防制條例案件
    第1 次及第2 次調查筆錄，係伊負責詢問，就乙○○涉嫌殺
    人未遂及妨害公務等部分之筆錄，應係由所長陳廣梁及警員
    潘明祥製作等語明確（參本院卷二第48頁背面），復有乙○○分別涉嫌違反毒品危害防制條例及殺人未遂等案件之調查
    筆錄中關於詢問人、紀錄人之登載可參（見屏東縣警察局內
    埔分局內警刑字第0950007910號警卷第4 、10頁，下稱警卷
    一；同分局內警偵字第0950009569號警卷第15頁，下稱警卷
    二），證人乙○○雖於本院審理中證述：被告未曾參與筆錄
    之製作云云，然因證人乙○○於警詢、偵查中之記憶容有誤
    認、混淆之可能，詳後述，此部分應認被告所述上情，始與
    事實相符。職此，因起訴所指被害人遭毆打之時間為其涉嫌
    違反毒品危害防制條例案件，就該部分接受詢問，製作筆錄
    之際；當時被告既負責詢問，確屬公務員執行職務期間，是
    縱被害人曾對被告撤回告訴，本院仍應判斷被告於上開期間
    ，究有無對被害人犯傷害罪，而為實體上裁判，合先敘明。
五、實體部分：
    檢察官認被告涉有傷害罪嫌，無非係以證人即被害人乙○○
    、丙○○○等人之指訴，及臺灣屏東看守所檢附乙○○健康
    檢查表等，茲為論罪依據。訊據被告否認有何傷害犯行，辯
    稱：被害人乙○○所稱遭毆打時間，實際上係製作殺人未遂
    、妨害公務等筆錄之期間，斯時伊未參與筆錄之製作，且伊
    手部當時係已受傷，何能以手毆打傷害被害人等語。經查：
（一）本件被害人乙○○於95年7 月29日因另案入臺灣屏東監獄
      竹田分監執行時，接受健康檢查，自述右眼窩瘀青，且其
      右眼眶斯時確有瘀傷，業據證人乙○○於偵查及本院審理
      時證述明確，復有臺灣屏東看守所96年4 月20日屏所總字
      第096000 1751 號函及所附臺灣屏東看守所收容人健康檢
      查表、照片等在卷可證（見偵卷第52至53之1 頁）；參諸
      上開照片所示被害人右眼眶瘀傷在皮膚呈現之狀況，顏色
      甚為鮮明，未有明顯褪淡，可知其受傷時間距離接受健康
      檢查之時間，應非間隔甚久；復以證人乙○○於接受屏東
      縣警察局內埔分局內埔派出所所長陳廣梁詢問，就涉嫌殺
      人未遂等案製作調查筆錄完畢前，臉部及身上受有傷害，
      有該次警詢筆錄詢答之記載可證（見警卷二第14頁）；又
      證人丙○○○、證人即屏東縣警察局內埔分局偵查佐曾憲
      國等人於偵查中之證詞（見偵卷第2 、95至96頁），各表
      示見及乙○○右眼眶瘀青之時間，分別為乙○○將移送臺
      灣屏東地方法院檢察署前、接受屏東縣警察局內埔分局內
      埔派出所移送乙○○之際，足認被害人乙○○確實受有右
      眼眶瘀青之傷害，且受傷時間應係在95年7 月29日中午12
      時許起至同日下午1 時45分許止，即因乙○○因涉嫌殺人
      未遂、妨害公務等案，接受警方調查、製作筆錄之期間，
      或係上開期間前不久之某日、時。
（二）證人乙○○固於偵查中指訴遭被告毆打乙節，然其於本院
      審理時結證稱：於95年7 月28日晚間，因違反毒品危害防
      制條例案件為警逮捕，並在屏東縣政府警察局內埔分局內
      埔派出所內製作筆錄，當日曾先後製作違反毒品危害防制
      條例案、殺人未遂等案件之筆錄共2 份，筆錄詢問人均係
      所長陳廣梁，繕打筆錄者咸為另一伊不認識之員警；係於
      接受殺人未遂案件詢問時遭陳廣梁毆打，斯時被告不在場
      ，筆錄製作完畢後，即經送交屏東縣政府警察局內埔分局
      偵查隊，不清楚何時移送屏東地方法院檢察署，僅記得係
      白天，因當天晚上均無休息，且伊有施用毒品、毒癮發作
      之情形。詢問過程中，被告尚未上班，無毆打伊之情事，
      出手毆打之人係陳廣梁，被告僅於筆錄製作完畢後，前來
      上班之際，拍打伊後腦勺，指責伊害被告手部受傷，伊後
      腦勺未因此成傷。所以於偵查中陳述遭被告毆打，係因不
      知所長「陳廣梁」姓名，僅知被告因伊倒車行為受傷，又
      曾拍打伊後腦勺，且係被告手部受傷乙事，使伊涉嫌殺人
      未遂案件，並於接受調查之期間遭毆，認事端起於被告，
      故陳述係遭被告「甲○○」毆打，伊母親所以同指被告毆
      打，應係見及被告拍打伊後腦勺之該次等語綦詳（參本院
      卷第45至46頁背面）。顯見證人乙○○就其所受右眼眶瘀
      傷，係何人出手毆打導致，先後所述已有不一，其於偵查
      中之指訴，可否遽予採信，饒堪研求。
（三）復核諸乙○○先於95年7 月29日下午4 時28分許之偵查中
      稱：「昨天（即95年7 月28日）做筆錄時，警察打人，我
      的眼睛就是被打的，抓的時候有打，做筆錄時也有打，就
      是在我家人面前打的，今天早上我媽媽有來」、「就是做
      筆錄時，有告知我得不違背自己的意思陳述，我就照我自
      己意思說，我要回答他的問題時，不中聽就打過來了，就
      是要照著他的意思去做。打我的警察是所長陳廣梁、還有
      警員甲○○」、「眼睛的瘀青就是警察打的，還有左邊耳
      朵後面的地方」、「（問：你是否要告那2 個警察傷害？
      ）要」云云（見臺灣屏東地方法院檢察署95年度毒偵字第
      1280 號 偵查卷第6 至7 頁，下稱偵卷二）。另於95年7
      月29日下午5 時5 分許之偵查中亦曾述：「眼睛是早上打
      的，就是做筆錄時，要我把當時的情形說一遍，問的人是
      所長，... 我就說，當時我弟弟被你們抓到我的車子後面
      ，我就說，你們當警察的，怎麼可以這個樣子，之後，他
      就把錄音機切掉，就出打人」、「（問：半夜凌晨那一次
      筆錄，就是12點45分，是否有打你？）沒有」、「（問：
      早上那一次就有打了？）對，就是剛問沒有多久，差不多
      5 分鐘就打人」、「（問：在問的時候，是否有錄音？）
      有，是在打我之前才切掉的」、「是所長陳廣梁打我的」
      、「（問：之後甲○○接著打？）對」、「（問：你說筆
      錄都不是你的意思？）對」、「（問：你筆錄所言是否全
      部都不實在？）我可能有搞混了2 個筆錄，1 個是在荷蘭
      村發生的筆錄，是在5 月份，在荷蘭村沒有抓到我的，所
      以昨天才問。所以今天早上的筆錄內容，沒有問題」、「
      （問：今天早上關於你施用毒品的筆錄內容是否有照你的
      意思陳述？）有，這份筆錄的內容實在。可是在荷蘭村發
      生的事情，我不承認」云云（見偵卷二第9 至11頁）。其
      後並於95年11月8 日偵查中結稱：係於95年7 月28日或翌
      日清晨4 、5 時許遭毆打，員警係「甲○○」，所長姓名
      伊不知，因於前日晚上9 時許，經被告及所長帶至屏東縣
      政府警察局內埔分局內埔派出所，之後由所長及另名員警
      為伊製作筆錄至翌日上午4 、5 時許，期間因否認殺人未
      遂部分，所長心生不悅，乃中斷錄音，與被告一同出手毆
      打伊，當時伊母在場目睹云云（見偵卷第12頁）。經佐之
      被告歷次筆錄及錄音勘驗報告記載（分別見警卷一第3 至
      10 頁 、警卷二第6 頁、偵卷第27頁），可知乙○○於95
      年7 月29日凌晨0 時45分許，因涉嫌違反毒品危害防制條
      例案件接受第1 次調查時，即以疲勞欲休息為由，拒絕夜
      間詢問，並無持續偵訊至日間之情；於同日上午7 時45分
      許，始就違反毒品危害防制條例案件部分受詢，期間連續
      錄音，並無證人乙○○所述錄音中斷之狀況；續於同日中
      午12時許至下午11時45分許止，方因涉嫌殺人未遂等案件
      接受詢問，由陳廣梁負責詢問。足認偵查中先後關於遭毆
      打之時間究係於遭逮捕當日，或係翌日；係在製作何份筆
      錄期間或製作筆錄完畢之前、後受傷，出手毆打之人、各
      次毆打時間及次數，暨是否係參與製作筆錄之人等節，均
      見歧異，且與事實若有出入。且既自承混淆各筆錄時間，
      又於接受詢問之際，已有毒癮發作情狀，則證人乙○○或
      因先後詢問所製作之筆錄有數份，容有混淆、誤認；且其
      生理狀態已受毒癮發作影響，即是否能對外界事物清楚感
      知、反應，並如實記憶、陳述，實有疑問。益徵其偵查中
      之指訴，存有瑕疵，尚難遽採為不利於被告之認定。
（四）經審酌證人乙○○於本院審理中翻異前詞，然其已敘明原
      由起於僅知「陳昭榮」之姓名等因【詳前五（二）部分】
      ；核其所陳緣故，合於常理；況證人乙○○雖曾具狀向本
      院撤回告訴，然此係因其於98年5 月間另案偵查中，經檢
      察官勸諭和解，乃撤回告訴，業據證人乙○○於本院訊問
      時陳明在卷（見本院98年度易字第232 號98年9 月5 日訊
      問筆錄第2 頁）；且其於本案審理中，以被害人身分表示
      意見時，猶對於在屏東縣政府警察局內埔分局內埔派出所
      接受調查期間，曾遭受暴力對待乙事，甚為不滿（參本院
      卷第46頁背面）；而被告更自始否認犯罪，未對被害人作
      何賠償或補償，於本院審理中對於證人乙○○所言亦多所
      質疑；如乙○○確係遭被告毆打成傷，衡無曲意設詞迴護
      被告之理。相較於其偵查中存有混淆誤認、記憶錯誤等瑕
      疵之指述而言，足認其於本院審理中之證詞，較為可採，
      自當據以為有利於被告之認定。
（五）至檢察官固舉證人丙○○○於偵查中之證詞為論罪依據，
      然其於偵查中係稱：經子乙○○女友通知前往警察局，員
      警禮貌表示會好好對待兒子，便先行返回；之後不甚放心
      ，再度前往警察局時，已見子乙○○左眼略腫，經詢乙○○表示係遭甲○○毆打，話未說完，被告又衝上前欲毆打
      ，當時已近移送屏東地方法院檢察署之時間。伊不認識陳
      廣梁，乙○○第1 次眼睛受傷時。伊未在場，係第2 次前
      往時，見及被告毆打乙○○一下等語（見偵卷第95至96頁
      ），可知證人丙○○○所見係被害人左眼浮腫，與上開被
      害人受傷照片之傷害位置係右眼迥異；且其已明白證述並
      未親眼目睹被害人製作筆錄時，遭何人毆打，僅係聽聞被
      害人轉述，而被害人所陳遭「甲○○」毆打乙節，容係出
      於誤認，業經本院認定如前，自難以證人丙○○○之證詞
      認定被告於為被害人製作違反毒品危害防制條例案件筆錄
      時，有何傷害犯行。至被害人於製作筆錄完畢，等候移送
      臺灣地方法院檢察署前；或於製作違反毒品危害防制條例
      案件筆錄以外，由他人為被害人製作筆錄期間，是否曾遭
      何人如何毆打，已非起訴所指被告犯罪時間，洵非本院所
      應審究之範圍，附此敘明。
五、綜上所述，依檢察官起訴論列之直接、間接證據，固能證明
    被害人受傷之事實，然尚難遽認該傷害係被告於調查被害人
    涉嫌違反毒品危害防制條例案件，為其製作筆錄執行職務期
    間造成；亦不足資證明被害人上開傷害係遭被告毆打所致。
    此外，復查無其他積極證據足資證明被告確有於執行職務時
    為傷害之犯行，本案尚存有合理之懷疑，無從證明被告犯罪
    ，揆諸首揭說明，應為被告無罪之諭知。
據上論斷，應依刑事訴訟法第301 條第1 項，判決如主文。
本案經檢察官潘國威到庭執行職務。
中    華    民    國    99    年    1     月    5     日
                  刑事第三庭  審判長法  官  邱明弘
                                    法  官  陳怡先
                                    法  官  戴韻玲
以上正本證明與原本無異。
如不服本判決應於收受判決後10日內向本院提出上訴書狀，並應
敘述具體理由；其未敘述上訴理由者，應於上訴期間屆滿後20日
內向本院補提理由書（均須按他造當事人之人數附繕本）「切勿
逕送上級法院」。
中    華    民    國    99    年    1     月    5     日
                                    書記官  張語恬

司法院資訊處製作；財團法人民間司法改革基金會備份。
